【裁判字號】    88,重訴,687
【裁判日期】    890907
【裁判案由】    撤銷贈與行為等
【裁判全文】
臺灣士林地方法院民事判決  八十八年度重訴字第六八七號
    原      告  台灣土地銀行
    法定代理人  丙○○
                              .
    訴訟代理人  乙○○
                甲○○
                戊○○
    被      告  己○○
                              .
    訴訟代理人  林明正律師
    複 代理 人  吳忠勇律師
                蘇漢祥律師
    被      告  丁○○        .
                              .
右當事人間撤銷贈與行為等事件，本院判決如左：
    主    文
被告丁○○將坐落台北縣汐止市○○段四一地號土地面積八五九三平方公尺所有權應
有部分萬分之一一二及其上同右段三四四五建號即門牌號碼台北縣汐止市○○路○段
二七七號七樓之三建物所有權全部贈與被告己○○，並於民國八十八年五月二十一日
移轉登記所有權予被告己○○之行為均應予撤銷。
被告己○○應將其於民國八十八年五月二十一日所為前項不動產所有權移轉登記予以
塗銷。
訴訟費用由被告負擔。
    事    實
甲、原告方面：
一、聲明：
  (一)被告丁○○將坐落台北縣汐止市○○段四一地號土地面積八五九三平方公尺應有
    部分萬分之一一二及其上同右段三四四五建號即門牌號碼台北縣汐止市○○路○
    段二七七號七樓之三建物所有權全部（下稱「系爭房地」）贈與，並於民國八十
    八年五月二十一日移轉登記所有權予被告己○○之行為應予撤銷。
  (二)被告許欽堂應將其於民國八十八年五月二十一日所為前項不動產所有權移轉登記
    予以塗銷。
二、陳述：
  (一)訴外人煜柏實業有限公司（下稱「煜柏公司」）於八十八年四月二日偕同黃友國
    、黃王速珍及丁○○等為連帶保證人，先後於同年四月廿一日、四月廿三日及五
    月五日向原告借款共新台幣（下同）七百萬元，借期自八十八年四月二日起至八
    十九年十月九日止，並約定自借款日起以每月為一期，按期付息一次，任何一期
    利息到期不獲付款時全部本票金額視為均已到期。到期還清本金，利息按年息百
    分之九．九０計算，逾期六個月以內償還者，按原利率之一成加付違約金，逾期
    六個月以上者，其超逾六個月部分按原利率之二成加付違約金。
  (二)詎煜柏公司及被告丁○○等人並未依約繳息還本，且被告丁○○為損害原告之債
    權，竟於八十八年五月廿一日將其所有之系爭房地贈與並移轉登記予被告己○○
    ，且被告丁○○已無其他財產可供清償，為此，依民法第二百四十四條第一項之
    規定，訴請撤銷被告丁○○所為之無償行為。
三、證據：提出本票影本、授權書影本、系爭房地登記謄本、煜柏公司變更登記事項
    卡影本各一份、國外存匯銀行撥款信函二份、授信約定書影本四份。
乙、被告己○○方面：
一、聲明：原告之訴駁回。
二、陳述：
  (一)系爭房地於八十四年間購買時，被告丁○○同意借名讓被告購買，而信託登記於
    被告丁○○名下，故系爭房地之自付款係被告己○○標會支付，其他應繳價金則
    係向銀行貸款繳付，而此銀行貸款應繳之利息則由被告己○○如期給付，嗣於八
    十六年九月間，被告己○○抽中由中央信託局承辦之勞工貸款一百六十萬元，並
    向該局貸款一百九十萬元，被告己○○遂以此款項清償向原銀行之貸款，並將系
    爭房地設定抵押予中央信託局，此為何系爭房地中央信託局設定抵押，債務人有
    被告己○○之緣由，嗣該貸款應繳之利息亦由被告己○○繳付，此見上開中央信
    託局之活期存摺亦可得知。
  (二)綜右所述，實則系爭房地被告丁○○僅係出名而已，應付價金均為被告己○○支
    付，實際上系爭房地之所有權係屬於被告己○○所有。易言之，被告己○○僅係
    借用被告丁○○之名登記，實際上所有權人為被告己○○。
  (三)嗣於八十八年間因共同被告二人感情不睦，被告己○○乃終止信託關係，被告丁
    ○○自應將系爭房地返還予被告己○○，因夫妻間贈與毋須繳納贈與稅，被告丁
    ○○遂於同年五月廿一日以贈與為原因移轉登記予被告己○○，然實則被告丁○
    ○不過係將原屬被告己○○所有之系爭房地登記移轉返還而已，並無損害原告債
    權之意圖。
三、證據：提出會單影本、中央信託局之活期存摺影本、購屋貸款契約書影本、抽籤
    結果通知單影本、台北市政府勞工局函影本、戶籍謄本、離婚協議書影本各一份
    、中央信託局撥款證明影本二份，並聲請本院向稅捐機關函調被告二人之綜合所
    得稅申報資料，以及訊問證人蔡平和。
丙、被告丁○○方面：
一、聲明：駁回原告之訴。
二、陳述：
  (一)被告丁○○確實有以贈與為原因，將系爭房地移轉登記予被告己○○，惟因被告
    丁○○於與被告己○○離婚前，均因在家帶小孩而無工作，是系爭房地雖登記於
    被告丁○○名下，惟實際係由被告己○○付款。
  (二)被告丁○○如欲脫產，大可要求代書辦理過戶手續時，以買賣為原因，而不須以
    贈與為原因。
丁、本院依職權向中央信託局調取被告丁○○向該局貸款所附之相關資料影本。
    理    由
一、本件原告起訴主張：訴外人煜柏公司於八十八年四月二日邀同黃友國、黃王速珍
    及丁○○等為連帶保證人，先後於同年四月廿一日、四月廿三日及五月五日向原
    告借款共七百萬元，借期自八十八年四月二日起至八十九年十月九日止，並約定
    自借款日起以每月為一期，按期付息一次，任何一期利息到期不獲付款時全部本
    票金額視為均已到期，到期還清本金，利息按年息百分之九．九０計算，逾期六
    個月以內償還者，按原利率之一成加付違約金，逾期六個月以上者，其超過六個
    月部分按原利率之二成加付違約金，詎煜柏公司及被告丁○○等人並未依約繳息
    還本，且被告丁○○為損害原告之債權，竟於八十八年五月廿一日將其所有之系
    爭房地贈與並移轉登記予被告己○○，且被告丁○○已無其他財產可供清償云云
    。
二、被告己○○則以：系爭房地係其於八十四年間所購買，且系爭房地之自備款係其
    以標會方式支付，其他應繳價金則係向銀行貸款繳付，至於銀行貸款之本息亦由
    其按期給付，是系爭房地之所有權人實為被告己○○，僅係信託登記於被告丁○
    ○名下而已，嗣於八十六年九月間，其抽中由中央信託局承辦之勞工貸款一百六
    十萬元，同時另向該局貸款一百九十萬元，並以向中央信託局貸得之款項清償向
    原銀行之貸款本息後，將系爭房地設定抵押予中央信託局以供擔保，嗣後該中央
    信託局貸款之本息亦係由被告己○○按期繳付，惟於八十八年間，因共同被告二
    人感情不睦，被告己○○乃終止信託關係，被告丁○○自應將系爭房地返還予被
    告己○○，因夫妻間贈與毋須繳納贈與稅，被告丁○○遂於同年五月廿一日以贈
    與為原因移轉登記予被告己○○，然實則被告丁○○不過係將原屬被告己○○所
    有之系爭房地登記移轉返還而已，並無損害原告債權之意圖等語；被告丁○○另
    以：其確有以贈與為原因，將系爭房地移轉登記予被告己○○，惟因其於與被告
    己○○離婚前，均因在家帶小孩而無工作，是系爭房地雖登記於其名下，惟實際
    係由被告己○○付款，況其如欲脫產，大可要求代書辦理過戶手續時，以買賣為
    原因，而不須以贈與為原因等語，以資抗辯。
三、原告主張訴外人煜柏公司於八十八年四月二日邀同黃友國、黃王速珍及丁○○等
    為連帶保證人，先後於同年四月廿一日、四月廿三日及五月五日向原告借款共七
    百萬元，借期自八十八年四月二日起至八十九年十月九日止，並約定自借款日起
    以每月為一期，按期付息一次，任何一期利息到期不獲付款時全部本票金額視為
    均已到期，到期還清本金，利息按年息百分之九．九０計算，逾期六個月以內償
    還者，按原利率之一成加付違約金，逾期六個月以上者，其超過六個月部分按原
    利率之二成加付違約金，嗣煜柏公司及被告丁○○等人未依約繳息還本，被告丁
    ○○並於八十八年六月十日將其名下之系爭房地以贈與為原因移轉登記予被告己
    ○○，且被告丁○○已無其他財產可供清償其積欠原告之債務等事實，業據其提
    出與所述相符之本票影本、授權書影本、系爭房地登記謄本各一份、國外存匯銀
    行撥款信函二份、授信約定書影本四份為證，並為被告二人所不爭執，自堪認為
    真正。
四、原告主張系爭房地原為被告丁○○於八十四年間所購置，係屬被告丁○○所有之
    事實，為被告丁○○、己○○所否認，辯稱系爭房地係被告己○○於八十四年間
    所購買，自備款係其以標會方式支付，其他應繳價金則係向銀行貸款繳付，銀行
    貸款之本息亦由其按期給付，惟信託登記於被告丁○○名下，實則系爭房地所有
    權屬被告己○○所有云云。經查：
  (一)原告主張之上開事實，業據其提出系爭房地之登記謄本影本附卷可稽，且稽之本
    院依職權向中央信託局調得之被告丁○○貸款資料中，系爭房地確係被告丁○○
    於八十四年六月廿七日向訴外人曾瑞香所購得，嗣後並移轉登記為被告丁○○所
    有，且以系爭房地向中央信託局辦理抵押借款者亦係被告丁○○，被告己○○僅
    為該借款之連帶保證人，有系爭房地買賣契約書影本、不動產擔保借款借據影本
    、抵押權設定契約書影本、他項權利證明書影本各一份在卷足憑，況依土地法第
    四十三條「依本法所為之登記，有絕對效力」之規定，原告主張系爭房地原為被
    告丁○○於八十四年間所購置，而屬被告丁○○所有之事實，應堪認定。
  (二)被告己○○雖提出會單影本一份為證，並聲請訊問證人即會首蔡平和，惟上開會
    單及證人蔡平和之證言，僅可證明被告己○○確曾參加蔡平和所召集之互助會，
    並於八十四年五月間及同年六月間標得每會三萬元及每會一萬元之互助會會款之
    事實，惟查，因被告己○○得標後每月須繳納四萬元之死會會款，而本院復查無
    被告己○○自八十四年度迄今之所得稅申報資料，是縱如被告丁○○所辯因被告
    己○○職業為計程車司機，被告丁○○則於八十三年一月十日與被告己○○結婚
    後即擔任全職家庭主婦，故無報稅資料云云，惟計程車司機之收入能否負擔每月
    四萬元死會會款與每月近三萬元之貸款本息及一家三口之家庭生活費用，亦非無
    疑，故尚難證明被告丁○○購置系爭房地之自備款為被告己○○所支付，更不足
    以證明被告丁○○向中央信託局貸款之本息係由被告己○○分期繳付。
  (三)至於被告己○○所提出之抽籤結果通知單影本、台北市政府勞工局函影本各一份
    ，雖可證明被告己○○確於八十六年間獲得勞工住宅優惠利率貸款，另購屋貸款
    契約書影本、中央信託局撥款證明影本各二份，亦足以證明被告己○○及被告丁
    ○○以連帶借款人名義分別貸得一百六十萬元及一百九十萬元，又被告己○○於
    中央信託局之活期存摺影本，則可證明上開二筆借款均已撥入被告己○○之帳戶
    內，並旋即以轉帳方式用以清償被告丁○○先前以系爭房地貸款所積欠之本息，
    且嗣後上開二筆借款之本息均經由該帳戶以轉帳方式支付等情，惟均屬被告丁○
    ○購買系爭房地後之八十六年間以後之事實，尚不足以推得被告二人所主張八十
    四年間向訴外人曾瑞香購買系爭房地者為被告己○○，自備款係被告己○○以標
    會方式支付，銀行貸款之本息亦由被告己○○按期給付等事實，是被告己○○、
    丁○○所辯，自難憑信。
  (四)按當事人主張有利於己之事實者，就其事實有舉證之責任，民事訴訟法第二百七
    十七條前段定有明文。被告二人既無法證明八十四年間向訴外人曾瑞香購買系爭
    房地者為被告己○○，自備款係被告己○○以標會方式支付，銀行貸款之本息亦
    由被告己○○按期給付等情，則被告己○○主張八十四年間將系爭房地移轉登記
    於被告丁○○名下係基於其與丁○○間之信託關係，即難憑採，況於本院八十九
    年二月十日第一次言詞辯論期日時，被告丁○○亦到庭自認其確實有將系爭房地
    贈與被告己○○，因此係渠二人離婚之條件之一，如系爭房地確屬被告己○○所
    購置而登記於被告丁○○名下，則被告丁○○於信託關係終止後將系爭房地移轉
    登記予被告己○○，即非贈與可比，且如兩造間確有信託關係，被告己○○自得
    隨時終止信託關係，並要求被告丁○○返還系爭房地，何須以之作為被告二人離
    婚之條件？是被告己○○主張其於八十四年間向訴外人曾瑞香購買系爭房地並信
    託登記於被告丁○○名下，系爭房地實為其所有云云，不足採信。
五、次按債務人所為之無償行為，有害及債權者，債權人得聲請法院撤銷之，民法第
    二百四十四條第一項定有明文。經查，被告丁○○於八十四年六月廿七日購買系
    爭房地並取得所有權，而訴外人煜柏公司陸續向原告借款共七百萬元迄未清償，
    被告丁○○為煜柏公司之連帶保證人，並於八十八年六月十日將其名下之系爭房
    地贈與並移轉登記予被告己○○，且被告丁○○已無其他財產可供清償其積欠原
    告之債務等事實，均如前述，從而，原告基於民法第二百四十四條第一項之規定
    ，訴請撤銷被告二人間就系爭房地所為之贈與及移轉所有權登記之債權及物權行
    為，並塗銷上開移轉登記，即屬正當，為有理由，應予准許。
六、本件判決基礎已臻明確，兩造其餘之攻擊防禦方法及訴訟資料經本院斟酌後，核
    與判決不生影響，無一一論述之必要，併予敘明。
據上論結，原告之訴為有理由，依民事訴訟法第七十八條、第八十五條第一項前段，
判決如主文。
中      華      民      國    八十九    年      九      月      七      日
                                    臺灣士林地方法院民事第二庭
~B法      官  張國勳
右為正本係照原本作成。
如對本判決上訴須於判決送達後廿日內向本院提出上訴狀。
中      華      民      國    八十九    年      九      月      十三    日
~B法院書記官  李汝婷


司法院資訊處製作；財團法人民間司法改革基金會備份。
